【裁判字號】    98,重訴,250
【裁判日期】    990104
【裁判案由】    債務人異議之訴
【裁判全文】
臺灣高雄地方法院民事判決             98年度重訴字第250號
原      告  丙○○
法定代理人  己○○○
訴訟代理人  蔡陸弟律師
被      告  華南商業銀行股份有限公司
法定代理人  林明成
訴訟代理人  辛○○
複 代 理人  壬○○
            甲○○
被      告  安泰商業銀行股份有限公司
法定代理人  齊百邁
訴訟代理人  乙○○
            庚○○
當事人間債務人異議之訴事件，本院民國98年12月21日言詞辯論
終結，判決如下：
    主      文
本院九十七年度司執字第七九九三四號、九十七年度司執字第一
０八二五五號及九十八年度司執助字第三六四號強制執行事件就
原告所為之強制執行程序，應予撤銷。
訴訟費用由被告負擔。
    事實及理由
壹、程序部分
    按訴狀送達後，原告不得將原訴變更或追加他訴。但請求之
    基礎事實同一者，不在此限，民事訴訟法第255 條第1 項第
    2 款定有明文。原告最初起訴以其業已依法拋棄繼承、並非
    訴外人張泰元之繼承人為由，依強制執行法第14條之1 及14
    條第1 項規定聲明求為：本院97年度司執字第79934 號、本
    院97年度司執字第108255號、98年度司執助字第364 號（由
    台灣台南地方法院98年度執字第12719 號強制執行事件囑託
    本院辦理）強制執行事件（以下均稱系爭執行事件）對原告
    所為強制執行程序應予撤銷。嗣於本院審理中再行追加主張
    因未與張泰元同居共財且於繼承開始時無法知悉繼承債務之
    存在，應適用民法繼承編施行法第1 條之3 第4 項規定，以
    繼承張泰元所得遺產為限，對被告負清償責任為備位請求，
    並聲明：系爭執行事件就逾原告繼承被繼承人張泰元之遺產
    範圍者，不許對原告強制執行，並表明先、備位請求均係提
    起債務人異議之訴（參見本院卷第229 至230 頁）。查原告
    前揭先、備位聲明內容雖略有差異，然其備位聲明部分仍係
    本於同一基礎事實而為追加請求，揆諸前揭規定，應予准許
    ，合先敘明。
貳、實體部分：
  一、原告主張：被告華南商業銀行股份有限公司、安泰商業銀
      行股份有限公司前以訴外人張泰元積欠債務尚未清償、且
      原告依法係張泰元之繼承人為由，分別持台灣台南地方法
      院90年度南鵬執慎字第10354 號、90年度南院鵬執慎字第
      18931 號及95年度南院慧95執意字第19865 號債權憑證（
      以下稱前開執行名義），先後向法院聲請以系爭執行事件
      對原告財產予以強制執行。然張泰元乃為原告之弟，且於
      民國93年6 月17日死亡後，其第一順位繼承人均拋棄繼承
      ，又因第二順位繼承人皆已死亡，遂由第三順位繼承人即
      原告暨張泰元其餘兄弟姊妹依法繼承。惟原告早於82年3
      月11日因車禍後進行開顱手術後，即已陷入意識模糊、無
      法正確陳述、智能退化之重度失智狀態，無法知悉張泰元
      業已死亡，更不知其第一順位繼承人均已拋棄繼承等情事
      。直至訴外人即原告配偶己○○○於97年10月7 日向本院
      聲請宣告禁治產，經本院於97年12月25日以97年度禁字第
      327 號民事裁定宣告原告為禁治產人，並以己○○○為監
      護人，己○○○隨即於拋棄繼承之法定期間內，向台灣台
      南地方法院聲明拋棄繼承，經該院於98年2 月13日以98年
      度繼字第155 號通知准予備查，從而原告既已依法拋棄繼
      承，自非張泰元之繼承人，故被告聲請對原告財產而為強
      制執行，於法不符，原告自得依強制執行法第14條第1 項
      、第14條之1 規定提起債務人異議之訴，求為擇一判決撤
      銷系爭強制執行程序。此外，縱認原告仍為張泰元之繼承
      人，惟原告既未與張泰元同居共財，彼此間亦無聯絡，故
      於繼承開始時自無法知悉繼承債務之存在，以致未能於法
      定期間內為限定或拋棄繼承，再原告並未繼承張泰元任何
      遺產，亦未獲取任何利益，則由原告繼承債務顯非公平，
      是依民法繼承篇施行法第1 條之3 第4 項規定，原告僅負
      限定繼承之責任而無需負清償責任。為此原告爰依強制執
      行法第14條之1 及第14條第1 項規定提起債務人異議之訴
      ，先位聲明系爭執行事件對原告所為強制執行程序均應予
      撤銷；備位聲明則援引民法繼承編施行法第1 條之3 第4
      項規定，主張系爭執行事件就逾原告繼承張泰元之遺產範
      圍者，不許對於原告強制執行。
  二、被告則各以下開情詞置辯，並均聲明：原告之訴駁回。
    (一)被告華南銀行辯稱：原告無法證明其於繼承開始時已無意
      識能力，且張泰元前順位繼承人前於93年10月間即以書面
      通知原告，然原告本人或家屬皆未向法院辦理拋棄繼承，
      直至被告聲請強制執行後方始聲請宣告禁治產及拋棄繼承
      ，故原告所為拋棄繼承已逾3 個月法定期間。又縱令原告
      於82年間因車禍後已屬無行為能力之人，則原告配偶己○
      ○○應自82年起已承擔原告之法定代理人地位，始符民法
      第1003條、第1111條第1 項第1 款規定之法理，並依民法
      第96條規定於前順位繼承人向己○○○為意思表示時即生
      通知效力，而己○○○於93年10月收受張泰元第一順位繼
      承人拋棄繼承通知後，仍遲至98年1 月始行聲請拋棄繼承
      ，亦已逾越3 個月法定期間。故原告先前既未依法拋棄繼
      承，事後再行拋棄應不生溯及效力。另原告主張適用民法
      繼承編施行法第1 條之3 第4 項規定，自應就其有何不可
      歸責或未同居共財，以致無法於繼承開始時知悉繼承債務
      存在而未為拋棄或限定繼承之意思表示等事實負舉證責任
      等語。
    (二)被告安泰銀行則以：原告雖辯稱自82年間車禍後陷入意識
      模糊狀態，卻遲至96年12月間始鑑定為重度障礙，且82年
      至91年間原告赴門診就診次數僅為6 次，當時亦可言語，
      顯見其並非於82年間發生車禍後即陷入意識模糊，從而原
      告既難以證明其於96年以前果為重度障礙，又其於93年9
      月業已接獲前順位繼承人所為拋棄繼承之通知，則其事後
      所為拋棄繼承已逾法定期間，亦不生溯及效力，自應負概
      括繼承責任等語資為抗辯。
  三、兩造爭執與不爭執事項：
    (一)當事人不爭執事項：
      (1)被告前以張泰元積欠債務尚未清償，且原告依法係張泰
        元之繼承人為由，分別持前開債權憑證向法院聲請以系
        爭執行事件對原告財產（即坐落高雄縣鳳山市○○段21
        37之15地號土地，權利範圍全部，暨其上同段建號961
        即門牌號碼高雄縣鳳山市○○○路274 巷23號建物，以
        下稱前開不動產）予以強制執行。
      (2)原告係張泰元之兄，原為民法第1138條第3 款所定第三
        順位繼承人，惟因張泰元前於93年6 月17日死亡後，其
        第一順位繼承人丁○○、張哲瑋均依法拋棄繼承，且因
        第二順位繼承人是時皆已死亡，故應由第三順位繼承人
        即原告暨張泰元其餘之兄弟姊妹繼承其遺產。
      (3)張泰元第一順位繼承人丁○○、張哲瑋所為拋棄繼承之
        通知，前於93年10月1 日以掛號方式寄往原告位於高雄
        縣鳳山市○○○路274 巷23號住處，由原告家屬代為收
        受（參見本院卷第44頁）。
      (4)原告在張泰元生前並未與其同居共財。
      (5)原告前於82年間因發生交通事故而接受開顱手術，術後
        於82年3 月8 日轉往高雄長庚紀念醫院接受治療，經該
        院診斷為硬腦膜下腔出血及左股骨骨折。嗣由原告配偶
        以其意識模糊且無法回復為由，於97年10月7 日向本院
        聲請，經本院於97年12月25日以97年度禁字第327 號民
        事裁定宣告原告為禁治產人，並以其配偶己○○○為監
        護人。其後己○○○乃於98年1 月21日代理原告向台灣
        台南地方法院聲明就張泰元之財產予以拋棄繼承，經該
        院於98年2 月13日以98年度繼字第155 號通知准予備查
        在案。
      (6)張泰元死後留有車牌號碼BH3459、7J9477號自用小客車
        各1 部，均因逾期未檢而於87年5 月26日註銷牌照，且
        登記車主仍為張泰元本人（參見本院卷第64、208 至21
        6 頁）。
    (二)當事人爭執事項：
      (1)原告前於張泰元93年間死亡之際是否具有意思能力？
      (2)原告先位聲明所主張於98年間方始辦理拋棄繼承是否合
        法？如拋棄繼承合法，則原告提起債務人異議之訴請求
        撤銷系爭執行事件，是否有理由？
      (3)原告備位聲明部分得否主張適用民法繼承編施行法第1
        條之3 第4 項規定，進而僅就繼承張泰元之遺產範圍內
        負清償責任？又原告據此提起債務人異議之訴請求撤銷
        系爭執行事件，是否有理由？
  四、本院之判斷：
    (一)原告前於張泰元93年間死亡之際是否具有意思能力？
      (1)原告前於82年間因發生交通事故而接受開顱手術，術後
        於82年3 月8 日轉往高雄長庚紀念醫院接受治療，經該
        院診斷為硬腦膜下腔出血及左股骨骨折，又本院針對原
        告先前精神狀況為何一節函詢高雄長庚醫院，業據該院
        分別函覆原告因腦傷導致嚴重退化，已達重度失智狀態
        ；又原告曾於91年6 月5 日前往就診，當時其右側肢體
        偏癱而以輪椅助行，且有反應遲鈍之情形，昏迷指數為
        13分（E4V4M5，滿分為15分），另自該次就診後至93年
        底止均未回診等語綦詳，有該院98年8 月21日（98）長
        庚院高字第870280號及同年10月26日（98）長庚院高字
        第8A0007號函暨所附病歷各1 件在卷可稽（參見本院卷
        第77、174 至175 頁），又依該院97年10月1 日所出具
        診斷證明書（參見97年度禁字第327 號卷第7 頁）亦詳
        載原告因車禍後腦傷造成智能退化達重度失智狀態，無
        法處理自身事務，完全喪失社會職業功能（臨床智能檢
        查達3 分）等情在卷。另證人即原告之女戊○○則到庭
        具結證述：原告自發生車禍後一直意識不清，無法記得
        家人姓名，只能陳述好、不好、有、沒有等簡單字彙，
        雖得簡單回應他人問話，卻未能正確回答，平日多數時
        間均躺在床上，無法處理較為複雜之日常生活事務等語
        ，核與上述長庚醫院函覆內容大抵相符，此情復為被告
        所不爭執，是此部分事實至堪採認。
      (2)蓋所謂「昏迷指數（Glasgow Coma Scale，簡稱GCS ）
        」係醫療機構統一使用描述病人清醒程度之標準，分為
        E 、V 、M 三類評分標準，總分為3 至15分，其中E 代
        表EYE （睜眼反應，1 至4 分），V 代表VERBAL（語言
        反應，1 至5 分），M 則代表MOTOR （動作反應，1 至
        6 分），一般而言得分越低者代表越趨近於昏迷，死亡
        率亦越高，此為本院歷來審理醫療相關案件職務上已知
        悉之事項。參諸上揭長庚醫院函附病歷雖記載原告於90
        年1 月5 日就診時其昏迷指數為14分（E4V4M6）、其後
        於91年6 月5 日前往就診時昏迷指數則為13分（E4V4M5
        ），又其中睜眼反應E4代表患者眼睛可自發性睜開；語
        言反應V4代表言語判斷力喪失、胡言亂語；動作反應M6
        代表病患可遵照指示動作、M5則代表病患尚可得知疼痛
        點何處（例如以手捏病患、病患會以手來揮開施測者的
        手），適可推知原告主觀意識確因受有腦傷而有逐漸退
        化之情形，且至遲於91年6 月間雖仍有睜眼、疼痛感覺
        等基本生理反應，但已然出現語言判斷力喪失之情況。
        再佐以上述原告於97年間由其配偶對其聲請禁治產之際
        ，精神狀況仍未見有任何改善，且無其他積極證據方法
        可資推認其先前果有回復正常神智之情況，從而本院乃
        認原告前於張泰元93年6 月間死亡之際，依其精神狀況
        確實無法清楚認知自己行為之利害得失，亦不能處理個
        人一般性、日常性事務，因而具有意思能力明顯欠缺之
        情形無訛。
    (二)原告先位聲明所主張於98年間方始辦理拋棄繼承是否合法
      ？如拋棄繼承合法，則原告提起債務人異議之訴請求撤銷
      系爭執行事件，是否有理由？
      (1)按繼承人拋棄繼承權應於知悉其得繼承之時起3 個月內
        ，以書面向法院為之，民法第1174條第2 項定有明文。
        其次，身分行為高度著重當事人之人格自主性，有關身
        分上之法律關係之創設、消滅或變更皆應由當事人自行
        為之，除有法律特別規定者外，原則上不許代理，此外
        ，基於當事人人格之自由及尊嚴，身分行為法律關係著
        重於當事人之真意，雖不以具有完全行為能力為限，但
        仍須以當事人具有意思能力、足以理解身分關係之意義
        及法律效果為必要。經查：張泰元之第一順位繼承人丁
        ○○、張哲瑋前於93年10月1 日雖將拋棄繼承之通知送
        達予原告住處，由其家屬代為收受，然原告先前乃因車
        禍受有嚴重腦傷，直至93年間仍處於重度失智之欠缺意
        思能力狀態，已如前述，衡情原告是時應無法瞭解該項
        通知之法律上意義，更無從自行決定是否同為拋棄繼承
        ，客觀上顯難遽謂其業已知悉依法繼承其弟張泰元遺產
        之事實。況原告直至98年間方始由其配偶向法院申請禁
        治產宣告，則在法院裁定宣告禁治產之前，原告之配偶
        或其他家屬仍不得率爾以法定代理人之身分為其辦理拋
        棄繼承之聲請。揆諸前揭說明，本院乃認猶未可逕以前
        揭丁○○、張哲瑋等人拋棄繼承通知送達之日（即93年
        10月1 日）作為原告拋棄繼承與否之法定期間起算點，
        而應改以原告本人確實知悉發生繼承效力，抑或其因受
        禁治產宣告、以致須由法定代理人代為辦理拋棄繼承之
        日起算，方符事理之平。是承前所述，原告前經本院於
        97年12月25日以97年度禁字第327 號民事裁定宣告禁治
        產，並命其配偶己○○○擔任監護人，其後己○○○於
        98年1 月21日代理原告向台灣台南地方法院聲明就張泰
        元之財產予以拋棄繼承，經該院於98年2 月13日以98年
        度繼字第155 號通知准予備查在案，準此，原告法定代
        理人所為拋棄繼承之聲請，相距原告受禁治產宣告之日
        既未逾民法第1174條第2 項所定3 個月期間，則原告就
        張泰元之遺產所為拋棄繼承自屬合法有效，且與事後拋
        棄繼承是否發生溯及效力一節無涉，故被告辯稱原告所
        為拋棄繼承並非合法、不得發生溯及效力云云，洵非可
        採。
      (2)次按，所謂「債務人異議之訴」係指債務人主張執行名
        義所示請求權與債權人實體法上權利現狀不符，遂訴請
        法院以判決排除執行名義之執行力，其訴訟標的為債務
        人在程序法上之異議權，而非實體法上之形成權，目的
        在使原有執行名義之執行力發生消滅或變更之效果，並
        非請求變更或廢棄執行名義本身。故依強制執行法第14
        條第1 項規定提起債務人異議之訴者，自須由原告先對
        其本身確為該執行名義所載之債務人不爭執，而僅爭執
        有消滅或妨礙債權人請求之事由發生（針對無確定判決
        同一效力之執行名義，同條第2 項另明定得主張於執行
        名義成立前有債權不成立之情事），始得為之。本件茲
        依原告先位聲明所憑事實理由均主張其已依法拋棄繼承
        ，自非張泰元之繼承人，故被告不得逕以前開執行名義
        對其所有前開不動產為強制執行等語觀之，顯見原告對
        其是否果為前開執行名義之債務人一節既有所爭執，參
        以前開說明，其猶依強制執行法第14條第1 項規定提起
        債務人異議之訴，於法即有未合。
      (3)再者，依強制執行法第14條之1 第1 項規定，債務人對
        於債權人依同法第4 條之2 規定聲請強制執行，如主張
        非執行名義效力所及者，得於強制執行程序終結前，向
        執行法院對債權人提起異議之訴。此一規定目的乃慮及
        執行名義記載之債權人或依第4 條之2 規定執行名義效
        力所及之人，對執行名義記載之債務人或依同條規定執
        行名義效力所及之人聲請強制執行，而受執行之債務人
        如認其非執行名義效力所及者，因涉及實體問題，非執
        行法院所能認定，故特設此一得提起異議之訴之事由，
        以資救濟。查被告所持前開執行名義所載債務人各係「
        張泰元即威勝科技實業社」或「張泰元」，又因張泰元
        前於93年6 月間業已死亡，被告乃以原告應係張泰元之
        繼承人、依法為前開執行名義效力所及為由，向法院聲
        請以系爭執行事件就原告所有前開不動產予以強制執行
        ，再參以原告所主張拋棄繼承有效，其已非張泰元之繼
        承人，自不受該執行名義效力所及等語，復為本院所肯
        認無訛，是原告本於強制執行法第14條之1 第1 項規定
        提起異議之訴，請求撤銷系爭執行事件對其所為強制執
        行程序，為有理由，應予准許。
      (4)此外，原告先位之訴既有理由，本院即無庸就其備位之
        訴所主張適用民法繼承編施行法第1 條之3 第4 項規定
        與否一節再為審認，附此敘明。
  五、綜上所述，原告主張拋棄繼承有效，爰依強制執行法第14
      條之1 第1 項規定請求撤銷系爭執行事件對其所為之執行
      程序程序，為有理由，應予准許。
  六、本件事證已臻明確，兩造其餘主張陳述及所提證據方法，
      經本院斟酌後認均不足以影響本判決結果，自無逐一詳予
      論駁之必要，併此敘明。
  七、據上論結，本件原告之訴為有理由，依民事訴訟法第78條
      、第85條第1 項，判決如主文。
中    華    民    國    99    年    1     月    4     日
                  民事第六法庭  法  官   陳明呈
以上正本係照原本作成。
如不服本判決，應於判決送達後20日內向本院提出上訴狀，同時
表明上訴理由（原判決所違背之法令及其具體內容或依訴訟資料
可認為原判決有違背法令之具體事實）；如已於本判決宣示後送
達前提起上訴者，應於判決送達後10日內補具上訴理由（均須按
他造當事人之人數附繕本）。
中    華    民    國    99    年    1    月    4    日
                                 書記官   劉音利

司法院資訊處製作；財團法人民間司法改革基金會備份。
